【裁判字號】    95,訴,47
【裁判日期】    951011
【裁判案由】    貪污
【裁判全文】
臺灣板橋地方法院刑事判決                95年度訴字第47號
公  訴  人  臺灣板橋地方法院檢察署檢察官
被      告  壬○○
選任辯護人  黃淑琳律師
            江肇欽律師
上列被告因貪污案件，經檢察官提起公訴（94年度選偵字第151
號），及移送併辦（94年度選偵字第62號），本院判決如下：
    主  文
壬○○依據法令從事公務之人員，對於主管之事務，明知違背法
令，直接圖其他私人不法利益，因而獲得利益，處有期徒刑壹年
拾月，褫奪公權壹年。緩刑肆年。
    事  實
一、壬○○係臺北縣板橋市新海里里長，負責辦理新海里辦公室
    之行政及主管機關交辦、授權執行之業務，為依據法令從事
    公務之人員。緣臺北縣板橋市清潔隊於民國94年度總預算「
    歲出計畫說明提要與各項費用明細表」（實施期間自94年1
    月1 日起至94年12月31日止）內，編列「各里環保義工觀摩
    講習活動等相關經費」預算費用，共8,820 人（以板橋市所
    屬全部126 里，每里70人計算），每人新台幣（下同）1,00
    0 元，合計8,820,000 元，嗣經臺北縣板橋市市民代表會審
    查通過。板橋市清潔隊並於94年7 月8 日擬具簽呈檢附「板
    橋市94年度各里及社區（團）環保義工文康活動計劃暨概算
    表」、「環保義工激勵大會經費概算表」，簽請自94年8 月
    15日起至同年9 月2 日止，每週一至週五，分15梯次舉辦94
    年度環保義工大會一日來回行程（惟其中數梯次適遇颱風延
    期，故最後一梯次出遊時間為94年9 月13日），而於經臺北
    縣板橋市公所核可後，即於同年7 月25日上網公告「環保義
    工觀摩活動」招標事宜，之後由隆興旅行社股份有限公司（
    下稱隆興旅行社）以9,816,415 元得標，板橋市公所即依上
    開結果，於同年8 月12日與隆興旅行社簽訂採購合約，約定
    參加人員之每人預算費用為1,01 7元，並隨即於8 月16 日
    交付該筆預算之1 成金額即983,00 0元予隆興旅行社作為預
    付費用。板橋市公所於辦理上開事項之外，另於同年7 月28
    日以北縣板清字第0940049820號函通知板橋市各里辦公處該
    所正辦理上開活動招商評選中，請各里辦公處以94年6 月30
    日截止受理之環保義工人數為準，陳報參與活動之人員。詎
    壬○○明知上開預算經板橋市市民代表會審核通過，准予補
    助之對象為該里依「臺北縣板橋市各里環保義工設置要點」
    報請板橋市公所備查及實際從事各里環保工作之環保義工，
    非屬前開人員，不得參與，竟明知違背法令，基於直接圖其
    他私人不法利益之犯意，無視前開市公所函文所示非環保義
    工不得參加之規定，任令該里不具環保義工身分之里民孫富
    勉、辛○○、午○○、丑○○○、丙○○、乙○○、庚○○
    、戊○○、寅○○○、葉國雄、甲○○、丁○○、申○○、
    巳○○、辰○○等15人（起訴書原載為16人，惟應扣除實際
    參與環保工作之里民己○○，爰更正為15人），報名參加94
    年8 月26日「板橋市94年度環保義工觀摩暨表揚大會」第9
    梯次行程，而於前開活動日期，在集合地點搭乘遊覽車，啟
    程前往桃園縣大溪鎮花海農場、桃園縣龍潭鄉小人國遊樂區
    旅遊，並依行程規劃於知味餐廳、宏友餐廳用餐，使渠等全
    程參與該次活動，未繳納任何費用，而圖利前開不具環保義
    工身分之民眾之私人不法利益，因而使渠等獲得利益共計15
    , 255 元（15人X1,017元/ 人=15, 255元）。
二、案經臺北縣政府警察局海山分局、法務部調查局臺北縣調查
    站報請臺灣板橋地方法院檢察署檢察官偵查起訴及移送併辦
    。
    理  由
一、訊據被告壬○○對於其於94年擔任板橋市新海里里長任內，
    其里內里民參與由板橋市清潔隊所舉辦之「板橋市94年度環
    保義工觀摩暨表揚大會」活動中，有非屬其於94年6 月30日
    前向板橋市公所申請列冊備查之環保義工共16人參與前往桃
    園縣大溪鎮花海農場、桃園縣龍潭鄉小人國遊樂區旅遊之事
    實不諱，惟矢口否認有何貪污犯行，辯稱：上開環保義工活
    動並不限於列冊環保義工人員才能參加，只要實際有參與里
    內的環保清潔工作之義工均可參與，而里民孫富勉等16人雖
    非列冊之環保義工，惟均為里內實際從事環保工作之人，因
    此亦可報名參加本次活動，事後公所並依法核銷上開人員本
    次活動費用，伊並無任何圖他人不利利益之貪污犯行云云，
    被告之選任辯護人則為其辯護稱：本件由板橋市公所主辦之
    環保義工觀摩講習活動非由被告所主持及執行，而被告對於
    市公所清潔隊之承辦人員就其掌管本件業務之範圍亦無監督
    職權，是以公訴人所指被告就本次活動有主管監督之權，應
    有違誤；再者，板橋市公所於94年7 月28日以北縣板清字第
    09 40049820 號函文發函予各里里長，函內註明之「以94.
    06.30 截止受理之人數為準」，及說明第4 點要求被告配合
    「於活動是日參加義工人數絕勿超逾報名人數及勿私攜幼童
    （非義工者）上車造成困擾」等語，然上開函示係指參與人
    數限於94. 6.30截止受理之「人數」，而非指參與人員限於
    列冊之「人員」，此亦可由函文說明第2 點部分註名「檢附
    各梯次參加之里（社區、社團），名單如需調整（速電2954
    ─6146王小姐，俟修正排定後依表列出團」可證，苟參加人
    員僅限於公所備查名單之人員，則焉能允許里長調整參與人
    員？又證人子○○、癸○○於審理中均已證述，板橋市環保
    義工之資格、人數均無上限，且因列冊義工名冊常因里長工
    作忙碌未予更易登記，故該名冊僅供上級單位考查及清潔隊
    編列預算時參考，另被告每月固定回報環保工清潔日之義工
    簽到簿，因該名簿上已明列備查之義工名單，故部分非名冊
    內之義工於參與環保清潔工作時，於名冊內未見其名，因而
    未予簽名即返家，則該義工簽到簿亦不能作為認定義工身份
    之依據，從而本件環保義工觀摩講習活動非以公所列冊備查
    之義工為限，被告自無違法犯行可言，縱認系爭活動僅限於
    列冊人員始得參與，惟被告擔任里長8 年餘，歷年之義工活
    動，公所均明示、默示允許非列冊之義工人員參與活動，於
    活動中或結束活動核銷款項時，俱未剔除任何非名冊之參與
    人員，亦未向被告追繳各該人員之參加活動經費，此陋習乃
    行之有年，被告主觀並無圖任何人不法利益之認知及意思，
    即欠缺犯罪之意思要件，縱有行為失當，亦無僅因該失當行
    為而定其貪污之罪責云云。經查：
(一)被告壬○○於94年擔任板橋市新海里里長期間，於板橋市清
    潔隊所舉辦之94年度「環保義工觀摩活動」中，陳報非屬列
    冊之環保義工孫富勉等16人參加上開活動，其後板橋市清潔
    隊並依其所陳報之人員補助全額參與費用等情，業據被告於
    偵審中均供認不諱，核與本次參與活動之證人孫富勉、辛○○、午○○及板橋市公所人員卯○○、清潔隊人員癸○○、
    子○○等人於法務部調查局台北縣調查站調查時及偵審中供
    述之情節相符，並有附卷之板橋市公所採購合約、領據、支
    出傳票、新海里94年度環保義工觀摩暨激勵表揚大會8 月26
    日活動簽到簿等件為證，足見被告此部分自白與事實相符。
(二)按板橋市公所就其市內環保義工之組織設立訂有「臺北縣板
    橋市各里環保義工設置要點」，此有該環保義工設置要點附
    卷供參（參見94年度選偵字第151 號卷第40頁至42頁），依
    該要點所示，該市環保義工之設立宗旨乃為落實環境保護工
    作，透過各里辦公處結合熱心環保公益人士，積極參與資源
    回收及環境整頓工作，進而共同美化、淨化與維護環境衛生
    、清新面貌，以提昇居家生活品質，其參與成員係由各里里
    長自行遴選，各環保義工於執行勤務時並得穿著環保背心及
    配戴公所製發之環保義工服務證，此外，為有效管理義工品
    質、數量，里長亦可視工作需要及義工服務成果淘汰、遞補
    更替人員，而義工之個人資料亦均由各里里長報由市公所備
    查，市公所為提昇義工環保工作品質及能力，每年並定期舉
    辦環保義工之觀摩講習活動，表現優秀之服務義工亦可經提
    報推薦表揚，是以依該設置要點，板橋市各里環保義工既經
    里長於遴選後向板橋市公所陳報備查，則各該經陳報備查之
    人員自取得環保義工之身份資格，故該名冊自足作為認定具
    有環保義工身份之標準，應無疑義，雖此，惟本件之爭點即
    在於被告所陳報參與系爭環保義工活動之人因非屬上開陳報
    備查之列冊環保義工，則除上開列冊之人員外，其餘人員是
    否得以參與上開活動，而可成為本次活動之補助對象，攸關
    被告貪污罪責之成立與否。
(三)其次，本件系爭94年度環保義工觀摩暨激勵表揚大會係由板
    橋市公所清潔隊於94年度總預算中編列「各里環保義工觀摩
    講習活動等相關經費」預算費用，共計8,820,000 元，嗣經
    臺北縣板橋市市民代表會審查通過，板橋市清潔隊並於94年
    7 月8 日擬具簽呈檢附「板橋市94年度各里及社區（團）環
    保義工文康活動計劃暨概算表」、「環保義工激勵大會經費
    概算表」，簽請板橋市公所核可，訂於94年8 月15日起至同
    年9 月2 日止，每週一至週五，分15梯次舉辦94年度環保義
    工大會一日之來回行程，其後並由隆興旅行社得標辦理，此
    有附卷之板橋市公所採購合約、領據、支出傳票、臺北縣板
    橋市九十四年度總預算等件附卷為證。而有關本次活動之規
    劃、舉辦目的及參加活動人數、人員資格等細節，業據證人
    即辦理本次活動之板橋市清潔隊分隊長子○○於審理中到庭
    證稱：系爭環保義工觀摩暨激勵表揚大會係依據往例辦理，
    活動目的為慰問本市環保義工一年來的辛勞，對於參加活動
    之人員資格並無限制，參與人員以里長說他們是里內環保義
    工為準，本次活動之報名程序是一般每個里都已經將各里環
    保義工的資料備存在電腦資料內，第一梯是八月十五日出發
    ，所以在七月二十八日有發函各里辦公室把名冊附件，請各
    里校正、核對，各里在八月初，里辦公室就將正確名單傳真
    回來，所以我們就以這名單辦理保險，．．，就板橋市公所
    九十四年七月二十八日函文內容所示，我們是限定人數不可
    以超過之前列冊的人數，只要人數不超過的話，都不會違反
    規定，而公文內容有請各里里長避免參加人員攜帶幼童，因
    為這是暑假期間，若義工攜帶家屬，但是沒有參加保險，如
    果發生意外，會有困擾，而幼童只要里長說幼童是環保義工
    的話，也可以參加活動，．．，在我接管這業務時，環保義
    工的認定，一直都以里長說是環保義工，就是環保義工，我
    們業務單位，只是保管里長所呈報的名冊來比對而已等語，
    另證人即板橋市清潔隊代理隊長癸○○於審理中亦到庭證稱
    ：環保義工是無給職，這部分由里長來認定，並不限制年齡
    、籍貫、里別，所以彈性就由里長認定，環保義工平常有名
    冊在清潔隊、市公所，這名冊可以做為考核的依據，還可以
    掌握環保義工的人數，所以才會有名冊，因為我們有辦理環
    保義工的活動，人數需要掌控才能每年編列預算，本次文康
    活動舉辦目的是要感謝環保義工一年來付出，環保義工是沒
    有薪水的，所以感謝義工一年度的付出，參加資格並沒有限
    定，資格由里長來認定，但限於環保義工才能參加，惟並不
    限於列冊的環保義工才能參加，因為伊個人認為，冊子是為
    了掌控環保義工人數，名冊每個里里長會隨時更改異動，有
    時他們不一定會呈報到公所來，所以市公所所掌握的環保義
    工名冊與每個里里長的環保義工名冊會有不一樣等語，是依
    證人所言，本次系爭之環保義工觀摩暨激勵表揚大會係依前
    開設置要點沿習往例所舉辦，其目的在於感謝里民積極參與
    里內環保工作，而參與人員亦非僅限於各里里長陳報予公所
    之名冊人員，除各該列冊人員之外，實際從事環保工作之里
    民亦屬環保義工，此節亦經本院向板橋市公所函詢有關環保
    義工觀摩活動講習活動，其參加對象之資格認定，經該所覆
    以除各里或社團所核備之義工人員外，其他非列冊而實際從
    事環保掃街之義工亦可參加等情，亦有板橋市95年3 月28日
    北縣板清字第0950015167號函附卷可證，是依證人上開證言
    及板橋市公所函文可知，不論列冊與否，參與本次活動之人
    員須確實從事里內環保清潔工作之人員始得成為本次活動之
    補助對象。至公訴意旨雖認本次參與活動之人員，依板橋市
    公所94年7 月28日北縣板清字第0940049820號函文所示，應
    僅限於各里辦公處於94年6 月30日截止日所陳報之列冊環保
    義工人員云云，經觀以卷附之該函示內容，其主旨雖載有「
    請各里辦公處或社區（團）負責人先詳對貴單位義工人數（
    以94年6 月30日截止受理之人數為準）及姓名資料是否有誤
    ，以俾辦理保險及致贈獎品之用」等字，依其文義解釋，似
    認本次活動參與人員以各里於94年6 月30日向公所陳報備查
    之列冊義工人員為限，惟同函文說明四部分則進一步載明：
    「為顧及活動品質及義工安全，請各里、社區（團）協助配
    合活動是日參加義工人數絕勿超逾報名人數及勿私攜幼童（
    非義工者）上車造成困擾（因未辦理旅遊平安保險之義工，
    需顧其安全如有狀況後果恐不堪設想，請各單位負責人出發
    前代為轉知」等語，足認該函文乃承辦單位要求各里參與活
    動之人數不得逾上開截止受理日期前陳報予公所備查之人數
    ，以掌控該活動之預算支出，且為求旅遊活動過程之順利進
    行，對於未經報名辦理旅遊平安保險之義工（含幼童），因
    有安全顧慮，亦禁止渠等參與上開活動，是以該函文並未限
    制非列冊之義工人員參與活動，更何況，依上開設置要點，
    里長本得視實際狀況更替義工人員，則該名冊既因各里環保
    義工人員迭有更替，人數亦隨時變動，則承辦單位於活動報
    名之初，自有令里長詳予核對義工人數及基本資料之必要，
    惟縱然該名冊為環保義工身份之依據，然並非為唯一且絕對
    之憑據，已如前述，是以公訴意旨以非列冊之人員即未具有
    里內環保義工身份云云，尚有誤會。
(四)本次參與環保義工觀摩大會之新海里環保義工，其中里民孫
    富勉、辛○○、午○○、丑○○○、丙○○、乙○○、庚○○、戊○○、寅○○○、葉國雄、甲○○、丁○○、申○○
    、巳○○、辰○○、己○○等16人非屬該里向板橋市公所陳
    報列冊之環保義工等情，業據被告壬○○於偵審中一致供認
    無誤，雖其辯稱：上開人員均為實際上從事里內環保清潔工
    作之人員云云，惟經本院傳喚證人孫富勉、午○○、辛○○
    ，證人孫富勉證稱：伊有參加94年8 月26日板橋市環保義工
    大會，因為伊一直在里辦公室幫忙，所以才知道有這個活動
    ，伊是在里長出去時，平常就在里辦公室幫忙，伊有空就會
    過去，並沒有領薪水，因為伊在辦公室幫忙，所以伊知道這
    個消息後，有問里長說伊可否去，結果里長說有名冊的人先
    報名，後來應該有位置，所以里長通知伊可以去參加，是在
    前一、二天通知我的，伊是新海里的環保義工，但沒有列在
    環保義工名冊上，伊除了平常在里長辦公室幫忙掃地外，也
    有參與里內之打掃工作，伊大約一個月掃一次，都是掃新海
    路掃到新海橋，新海路所有的巷子我都有掃，一直掃到新海
    橋，也有掃到里辦公室旁邊，伊認識辛○○、午○○，有與
    她們一起參加環保義工打掃活動，我們有分兩邊，辛○○、
    午○○是掃另外一邊，有分新海路跟另一邊的巷子，伊是掃
    新海路的這邊，伊與她們並不同隊，因伊認為有做就好，所
    以沒有參加列冊的環保義工也沒有關係等語，證人辛○○證
    稱：伊有參加94年8 月26日板橋市環保義工大會，因為里長
    有廣播，伊才會去里辦公室報名，當時廣播時，說有活動，
    並沒有講說要去玩，伊就去報名，然後報名後，里長說要去
    玩，所以伊才報名，是在前一、二天左右聽到廣播說可以參
    加，伊才參加，伊是新海里的環保義工，有寫資料給里長，
    但里長還沒有將我們資料上報給公所，．．，伊有參加過新
    海里打掃的活動，是在每個月第一星期，去里辦公室拿環保
    義工的背心、打掃工具，就在那裡集合出發，掃新海路這邊
    的巷道，．．，環保義工打掃時，有分兩組，一組是分新海
    路這邊的，另外一組是掃另外一邊，伊並不知道有多少人參
    加，因為里長有廣播，我去的時候，就拿工具掃，所以不知
    道約有多少人，．．，伊認識孫富勉、午○○，有與她們一
    起參加環保義工打掃活動，我們有分兩邊，午○○、孫富勉
    是掃另外一邊，有分新海路跟另一邊的巷子，伊是掃新海路
    的這邊，伊與她們不同隊，每次掃回完就回去里辦公室吃點
    心，大家吃一吃就走了，所以沒有在任何名單上簽名等語，
    證人午○○證稱：伊有參加94年8 月26日板橋市環保義工大
    會，是里長廣播才知道有這個活動的，是要出去玩的前幾天
    ，里長廣播的，因伊我對面的機車行是鄰長，所以鄰長有詢
    問伊要不要報名，結果伊就跟鄰長報名了，伊是新海里的環
    保義工，並不知道有無列冊，因為伊沒有看過名冊，伊曾提
    出申請環保義工，是在要出去玩的前一年多，離現在約有兩
    年了，伊有繳交相片、身分證影本放在里長那裡，當時里長
    說環保義工已經額滿了，若有空缺的話，再幫我報名，之後
    伊在九十三年七月份開理髮店比較忙，就沒有常跟他們一起
    出去掃，是偶爾才出去掃，後來我不知道里長有無將我報環
    保義工，93年7 月20日以後偶爾參加新海里之打掃活動，忘
    記伊參加過幾次，有時候兩、三個月出去掃一次，打掃時間
    約約七點到七點半，在里長辦公室集合，約掃半個鐘頭到四
    十分鐘左右，打掃完畢後就直接回家了，環保義工打掃時，
    有分兩組。一組是從新海路掃到殯儀館，另外一組是掃新海
    路385 巷到龍泉街的每條巷子，我是掃新海路到龍泉街的這
    邊，伊不知有多少人參與打掃，．．，伊認識孫富勉、辛○○，辛○○與我是同一邊的，孫富勉好像是掃另外一邊的，
    去掃地碰到辛○○時，都與伊掃同一邊等語，是依上開參與
    活動之證人所言，雖均一致陳稱渠等有實際參與里內環保清
    潔活動云云，惟就從事環保清潔工作當時，證人彼此間如何
    分組打掃，所證互有齟齬，則渠等是否實際從事清潔打掃活
    動，已令人生疑；況且依證人午○○所陳其自93年7 月開店
    後，偶爾參與里內環保清潔活動，此顯與板橋市各里環保義
    工設置要點所定環保義工為各里熱心公益人士之條件不符，
    復參以被告於每月里內環保義工完成該里掃街活動後，須檢
    附當日參與環保清潔工作之義工人員簽到簿，製作里內環保
    清潔日成果報告表送交板橋市清潔隊彙整等情，此亦有板橋
    市公所95年5 月25日北縣板清字第0950033442號函及函附之
    板橋市新海里94年1 月、3 月至6 月份參加環保清潔日成果
    報告表各乙份附卷供參，依各該報告表內容，被告應就該里
    當月份環保清潔日之「打掃時間」、「清掃區域」、「是日
    預定發動人數」、「當日實際參與人數」、「參與百分比」
    、「集合地點」等各項據實填載，所檢附之義工人員簽到簿
    則係交由當日實際出席之人員簽名，以證參與當日活動無誤
    ，再細觀該環保義工簽到簿同時繕打有義工編號、姓名之欄
    位，顯見該已載明義工編號、里民姓名部分乃被告向市公所
    陳報之原義工名單，專供當月參與之義工簽到所用，此外，
    除原有繕打之義工編號、姓名欄位外，其後尚有空白欄位可
    供實際參與人員簽名，此觀之卷附簽到簿尾頁尚有以手寫書
    立里民簽名部分，可知活動當日確有其他人員參與打掃清潔
    之工作，復經本院核對板橋市公所所提供板橋市新海里於95
    年6 月底向該所陳報之環保義工名單（參見本院審理卷一第
    58頁至62頁，因該名單係由板橋市公所提供，為被告向市市
    公所陳報備查，經公所人員輸入電腦存檔，並於本次系爭活
    動報名之初，由公所人員臚列名單，交由各里辦公處勾選參
    與人員之用，是該名單雖非被告所陳報之原始名單，惟該名
    單乃經被告歷次陳報後，公所人員彙整所得，則該名單自可
    充作該里環保義工名冊，附此敘明），此名單與該里前開各
    月環保清潔日參與環保清潔工作之義工簽到簿內所簽到場參
    與清潔工作之人員，僅其中94年3 月6 日、5 月1 日兩個月
    份義工簽到簿中之「己○○」非屬新海里列冊之環保義工人
    員，其餘簽到簿之義工編號、姓名俱與該名冊相同，顯見除
    原列冊之義工外，非屬列冊之義工亦可加入參與里內環保清
    潔工作，則該簽到簿亦足資做為實際參與里內環保清潔工作
    人員之認定依據，原公訴意旨雖認里民己○○非環保義工云
    云，惟依前開所述，因里民己○○於環保清潔日俱有到場簽
    到，已足推論其為實際參與環保工作之人，則公訴意旨認里
    民己○○非列冊之環保義工，不得參與上開活動云云，自有
    所誤，應將之剔除。又綜觀被告於94年6 月底陳報予板橋市
    公所之環保義工名冊及新海里上開環保清潔日所檢附之環保
    義工簽到簿內，俱無里民孫富勉等15人之姓名，雖被告辯以
    ：因有些實際參與之環保義工不願意留下名字，因此未讓實
    際參與之義工在簽到簿上簽名云云，惟按里內環保清潔活動
    ，本為鼓勵里民熱心參與，以達維護環境衛生之目的，且表
    現良好之義工人員並可獲表揚獎勵，則於活動完成後，被告
    本於職權，並應據實填載當日實際參與之人數，完成環保清
    潔日報表彙整呈報板橋市清潔隊，是苟上開孫富勉等15 位
    里民確有於環保清潔日參與環保清潔活動，則基於鼓勵里民
    熱心參與里內活動之目的，被告焉有不讓渠等簽名，並彙報
    板橋市清潔隊之理？更何況，本件系爭環保義工活動中尚有
    年幼之幼童參與活動等情，業據被告於調查站調查時及本院
    審理中承稱：有一個是他奶奶張孫美津抱來的，年紀約一、
    二歲左右，小孩叫何名，我不知道等語，是依上開環保義工
    設置要點所定之組織設立，為落實里內環保工作，該幼童自
    無足成為里內之環保義工，是以被告前開所辯渠等均為實際
    參與之義工云云，已見不實；又證人子○○、癸○○雖均證
    稱環保義工之資格認定均由里長決定云云，惟被告身為里長
    ，同時擔任里內環保義工大隊隊長，對於市公所所授權其選
    任里內里民擔任環保義工之交辦事項，本應遵從環保義工之
    設立宗旨，選拔里內熱心公益人士，並於板橋市清潔隊舉辦
    例行之環保義工觀摩表揚活動時，依憑原有陳報備查之義工
    名及依該里所呈之每月清潔日報表紀錄，如實陳報里內實際
    從事環保義工工作之人員名單，自不得任令其漫無依據，恣
    意選任里內非義工之里民參與上開活動，所為顯然有違市公
    所編列補助本次環保義工活動之目的，縱然事後公所全數核
    銷補助上開人員之活動費用，亦不得倒因為果而認被告陳報
    之上開人員均符合該活動補助費用之資格，則其所辯上開里
    民均有實際參與里內環保清潔活動及證人所證均有實際從事
    環保工作云云，均係事後卸責、迴護之詞，均無足採。
(五)本件環保義工觀摩暨激勵表揚大會雖由板橋市公所清潔隊主
    辦、簽核、辦理招標事宜，惟有關參與活動人員之人數、資
    格，依板橋市公所前開環保設置要點係授權被告認定環保義
    工之身份資格，是被告依其權責範圍遴選環保義工，使渠等
    報名參與活動，其後板橋市清潔隊並依里長陳報參與人員名
    單核銷補助費用，足見被告對於上開活動係基於主管機關板
    橋市公所清潔隊之事務分配，於其權責範圍內予以執行，則
    上開活動自屬被告擔任里長職務上執行之主管事務至明。被
    告之選任辯護人為其辯護稱：本次活動非屬被告主管或監督
    之事務云云，自無以為憑。
(六)綜上可知，本次參與活動之里民孫富勉等15人，既非列冊之
    環保義工人員，亦非實際參與環保清潔工作之人員，是依上
    開活動宗旨，渠等顯然不符合參與上開環保義工活動之資格
    ，亦無從成為該活動之補助對象，被告明知上開里民未符合
    參與活動之資格，就該授權交辦之事項，竟違背規定（違背
    執行職務時應遵守忠誠廉潔，不得違反上級機關之相關規定
    ），於活動辦理之初陳報其等姓名參與活動，使渠等全程參
    與活動，未繳納任何費用，事後並由承辦之板橋市清潔隊予
    以核銷費用，則其有不法圖利第三人不法利益，因而得免費
    旅遊利益之犯意及行為至明，綜上，被告上開所辯，顯係事
    後卸責之詞，均不足採，本件罪證明確，被告犯行堪以認定
    。
二、被告於行為時，為板橋市新海里里長，雖刑法第10條第2 項
    關於公務員之定義，於本次修法時已由「依法令從事於公務
    之人員」修正為「依法令服務於國家、地方自治團體所屬機
    關而具有法定職務權限，以及其他依法令從事於公共事務，
    而具有法定職務權限者」及「受國家、地方自治團體所屬機
    關依法委託，從事與委託機關權限有關之公共事務者」，惟
    無論修法前、後，被告行為時之身分均符合刑法上所稱之公
    務員，並無二致，而貪污治罪條例第二條雖亦於95年5 月30
    日由「依據法令從事公務之人員，犯本條例之罪者，依本條
    例處斷；其受公務機關委託承辦公務之人，犯本條例之罪者
    ，亦同。」之規定，修正為「公務員犯本條例之罪者，依本
    條例處斷。」，然此僅係配合本次刑法公務員定義修正所為
    之文字變動，亦無礙於本案被告有貪污治罪條例之適用，故
    核其所為，係犯貪污治罪條例第6 條第1 項第4 款之對於主
    管事務真接圖利罪。又被告於法務部調查局調查時及偵查中
    坦承：我們有限環保義工參加，報名的都是環保義工，但出
    發時有些義工沒空，就找別人來參加，我因人情壓力就讓他
    們參加等語，足認其自白犯行，自應依該條例第8 條第2 項
    規定，減輕其刑，又被告因犯罪所圖得之財物在5 萬元以下
    ，且情節顯屬輕微，依貪污治罪條例第12條第1 項規定，減
    輕其刑。以上2 項減輕事由，應依刑法第70條之規定遞減之
    。爰審酌被告擔任里長職務，竟權責認知混淆，利用職權圖
    利私人，惟審酌所得不法利益非鉅，情節尚輕等一切情狀，
    量處如主文所示之刑。又被告行為後，刑法業於94年1 月7
    日修正公布，於95年7 月1 日施行，有關褫奪公權之規定，
    修正前刑法第37條第2 項規定：「宣告六月以上有期徒刑，
    依犯罪之性質認為有褫奪公權之必要者，宣告一年以上十年
    以下褫奪公權」，修正後同條項則規定：「宣告一年以上有
    期徒刑，依犯罪之性質認為有褫奪公權之必要者，宣告一年
    以上十年以下褫奪公權」，經比較修法前後結果，修正後之
    刑法第37條第2 項，將裁量宣告褫奪公權之有期徒刑宣告刑
    下限，由六月提高為一年，似以修正後之規定較有利於被告
    ，惟再觀之褫奪公權之起算期間，依修正前刑法第37條第5
    項規定：「所宣告褫奪公權之期間係自主刑執行完畢或赦免
    之日起算」，而修正後刑法刑法第37條第5 項增訂但書規定
    「宣告緩刑者，其期間自裁判確定時起算之」，且刑法第74
    條第5 項復增訂「緩刑之效力不及於從刑與保安處分之宣告
    」，是以倘若對本案被告宣告緩刑，則依前揭舊法規定於緩
    刑期內主刑既無從執行，則褫奪公權之從刑自即無從起算，
    而依新法規定，宣告褫奪公權者，雖同時宣告緩刑，仍需執
    行褫奪公權，故經綜合比較結果，依刑法第2 條第1 項規定
    ，應適用被告行為時之舊刑法規定，是被告本件所犯之罪，
    爰依貪污治罪條例第17條規定，宣告褫奪公權1 年。又被告
    前未曾受有期徒刑以上刑之宣告，有臺灣高等法院被告全國
    前案紀錄表附卷為證，其因一時失慮，致罹刑典，於偵查中
    並自白犯行，認其經此刑之宣告後，應知警惕而無再犯之虞
    ，本院因認暫不執行其刑為當，予以宣告緩刑4 年，用啟自
    新。
三、至貪污治罪條例第10條所定應予追繳沒收或發還被害人之財
    物，以實施犯罪行為者自己或其共犯所得為限，其無所得或
    已發還者，自無從再為追繳或發還之諭知，最高法院69年臺
    上字第820 號判例及91年臺上字第2336號判決可資參照。本
    件被告係圖利里民孫富勉等15人免予繳納參與環保義工活動
    之費用，每人1017元，合計15255 元，其本身並無犯罪所得
    ，自無從為追繳或發還之諭知，併予指明。
據上論斷，應依刑事訴訟法第299 條第1 項前段，貪污治罪條例
第6 條第1 項第4 款、第8 條第2 項、第12條第1 項，刑法第11
條前段、第2 條第1 項但書、修正前第37條第2 項、第74條第1
項第1款，判決如主文。
本案經檢察官未○到庭執行職務
中    華    民    國    95    年    10    月    11    日
                  刑事第十二庭  審判長法  官
                                      法  官
                                      法  官
以上正本證明與原本無異
如不服本判決應於送達後10日內向本院提出上訴狀
                                書記官  莊川億
中    華    民    國    95    年    10    月    11    日
附錄本案論罪科刑法條全文：
貪污治罪條例第6條
有下列行為之一者，處 5 年以上有期徒刑，得併科新臺幣 3 千
萬元以下罰
金：
一  意圖得利，抑留不發職務上應發之財物者。
二  募集款項或徵用土地、財物，從中舞弊者。
三  竊取或侵占職務上持有之非公用私有器材、財物者。
四  對於主管或監督之事務，明知違背法令，直接或間接圖自己
或其他私
    人不法利益，因而獲得利益者。
五  對於非主管或監督之事務，明知違背法令，利用職權機會或
身分圖自
    己或其他私人不法利益，因而獲得利益者。
前項第 1 款至第 3 款之未遂犯罰之。


司法院資訊處製作；財團法人民間司法改革基金會備份。
